【裁判字號】    97,訴,4327
【裁判日期】    970731
【裁判案由】    返還不當得利
【裁判全文】
臺灣臺北地方法院民事判決              97年度訴字第4327號
原      告  台北市政府工務局新建工程處
法定代理人  丙○○
訴訟代理人  陳勵新律師
被      告  甲○○○
訴訟代理人  乙○○
上列當事人間請求返還不當得利事件，本院於九十七年七月十五
日言詞辯論終結，判決如下：
    主  文
被告應給付原告新臺幣肆拾柒萬捌仟肆佰陸拾柒元，及自民國九
十七年四月十六日起至清償日止，按年息百分之五計算之利息。
被告應自民國九十七年三月一日起至返還如附圖所示B 部分土地
之日止，按月給付原告依附表計算之金額。
原告其餘之訴駁回。
訴訟費用由被告負擔百分之九十五，餘由原告負擔。
本判決第一項所示部分，於原告以新台幣壹拾陸萬元供擔保後，
得假執行。
本判決第二項所示部分，於原告以如附表所示計算之按月應付不
當得利款之三分之一金額供擔保後，得假執行。
原告其餘假執行之聲請駁回。
    事實及理由
壹、程序方面：
一、按原告不得將原訴變更或追加，但基礎事實同一者、擴張或
    減縮應受判決事項之聲明者及不甚礙被告之防禦及訴訟之終
    結者，不在此限，民事訴訟法第255 條第1 項第2 款、第3
    款、第7 款定有明文。本件原告聲請支付命令時原主張(一)被
    告應給付聲請人新台幣伍拾萬肆仟零貳拾參元，及自本聲請
    狀繕本送達翌日起至清償日止，按年息百分之五計算利息。
    (二)被告應自民國97年3 月1 日起至遷讓返還土地之日止，按
    月給付聲請人新台幣捌仟零捌拾參元。嗣被告於法定期間內
    提出異議，依法視為起訴後，原告復於97年7 月7 日具狀變
    更聲明為(一)被告應給付原告新台幣伍拾萬肆仟零貳拾參元，
    及自支付命令聲請狀繕本送達翌日起至清償日止，按年息百
    分之五計算利息。(二)被告應自民國97年3 月1 日起至返還如
    附圖所示B 部分土地之日止，按月給付原告依附表計算之金
    額。(三)原告願供擔保，請准宣告假執行。經核原告前後聲明
    請求之基礎事實同一，且僅擴張應受判決之聲明，而追加假
    執行之聲請部分，並無礙於被告之防禦及訴訟之終結，揆諸
    前開法條所示，應無不合，自應准許。
貳、實體方面：
一、原告起訴主張：被告甲○○○所有、門牌號碼為台北市大安
    區○○○路○ 段59號之房屋（未經辦理保存登記），自59年
    3 月迄今均無權占用台北市所有，由原告為管理機關之台北
    市○○區○○段二小段第302 地號土地，被告無權占有系爭
    土地，已消極減免其應支付使用該土地之代價，而受有利益
    ，並致原告占有使用系爭土地之權益受損，原告自得依不當
    得利之法律關係，請求被告返還相當於租金之利益。查被告
    占用系爭第302 地號土地之面積共計10平方公尺，系爭土地
    地理位置良好，且靠近捷運大安站，故補償金之計算應依照
    土地申報地價年息5%計算租金，並依平均地權條例施行細則
    第21條之規定，以公告地價為申報地價，是被告應返還之不
    當得利金額應以各年度當期公告地價年息5%計算，返還自96
    年5 月10日占用前5 年之土地使用補償金，爰依民法第179
    條規定，請求被告給付自91年5 月11日起至返還土地之日止
    ，相當於租金收入損失之損害金。故聲明：(一)被告應給付原
    告新台幣伍拾萬肆仟零貳拾參元，及自支付命令聲請狀繕本
    送達翌日（即97年4 月16日）起至清償日止，按年息百分之
    五計算利息。(二)被告應自民國97年3 月1 日起至返還如附圖
    所示B 部分土地之日止，按月給付原告依附表計算之金額。
    並陳明願供擔保，請准宣告假執行。
二、被告則抗辯以：伊自64年起承購台北市○○○路○ 段59號地
    上建物後，每年均如期繳交土地租金，而台北市大安地政事
    務所於96年5 月10日複丈後，原告方認定被告占有系爭302
    地號土地10平方公尺，理應自複丈認定所有權之日起要求繳
    納租金方屬合理，而不應強行要求被告繳納5 年補償金。且
    原告計算之租金金額過高，原告要求按月給付8,083 元，但
    10平方公尺僅為3 坪多，平均1 坪即收取2,700 元租金，顯
    然過高等語。並聲明：駁回原告之訴。
三、原告主張被告所有、門牌號碼為台北市大安區○○○路○ 段
    59號之房屋（未經辦理保存登記），自64年間起即無權占用
    台北市所有，由原告為管理機關之台北市○○區○○段二小
    段第302 地號土地，占用面積計10平方公尺等情，業據原告
    提出土地登記謄本、台北市大安地政事務所土地複丈成果圖
    各1 份及現場照片8 幀為證，且為被告所不爭執，應堪信為
    真實。
四、原告主張被告應返還其相當於租金之利益，然為被告所否認
    ，並以前詞置辯，是本件之爭點為：原告得否請求被告給付
    相當於租金之不當得利？若可，其得請求之金額若干？茲述
    析如下：
  (一)按無法律上之原因而受利益，致他人受損害者，應返還其利
    益，雖有法律上之原因，而其後已不存在者，亦同，民法第
    179 條定有明文。本件被告所有之系爭房屋，無權占有系爭
    土地如附圖所示B 部分，消極減免其應支付使用該土地之代
    價而受有利益，致原告受有損害，且無權占用他人土地，可
    能獲得相當於租金之利益為社會通常之觀念，則原告依民法
    第179 條規定請求被告返還相當於租金之不當得利，揆諸前
    開說明，核屬有據。
  (二)又城市地方房屋之租金，以不超過土地及其建築物申報總價
    年息10％為限，土地法第97條第1 項定有明文，所謂土地之
    總價額，係指法定地價而言，土地所有權人依土地法所申報
    之地價為法定地價，公有土地，依平均地權條例施行細則第
    21條規定，以公告地價為申報地價，免予申報。經查，系爭
    土地位於臺北市大安區○○○路○ 段及瑞安街23巷口，鄰近
    捷運大安站僅約100 公尺，交通便捷、商業機能良好等情，
    有原告提出之現場相片在卷可參，本院審酌上情，認原告僅
    請求以系爭土地公告地價5 ％計算之不當得利，尚屬適當，
    應予准許。
  (三)承上，系爭土地為公有土地，91年度至92年度公告地價為每
    平方公尺16萬7700元、93年度至95年度公告地價為每平方公
    尺16萬9000元、96年度至97年度之公告地價為每平方公尺為
    19萬4000元，有臺北市○○區○○段2 小段302 地號公告現
    值及公告地價表在卷可參，而被告無權占有系爭土地面積為
    10平方公尺，已如前述，原告係於96年8 月29日以北市工新
    配字第09665661200 號函請求被告給付無權占用土地之補償
    金，該函於96年8 月31日送達被告，則原告請求被告自91年
    9 月1 日起至96年8 月31日止共5 年相當於租金之不當得利
    ，合計42萬9967元【計算式：（167700×10×5 ％÷12×16
    ）+ （169000×10×5 ％×3）+（194000×10×5 ％÷12×
    8）=429967，元以下四捨五入】，及自96年9 月1 日起至97
    年2 月29日止相當於租金之不當得利計4 萬8500元【計算式
    ：（194000×10×5 ％÷12×6）=48500 】，共計47萬8467
    元（429967+48500=478467） ，為有理由。另請求被告自97
    年3 月1 日起至其返還系爭土地之日止，依所占用系爭土地
    面積10平方公尺為據，依如附表所示方式計算，按月給付原
    告不當得利款，亦有理由，應予准許。逾此部分則無理由，
    應予駁回。
  (四)又按「給付無確定期限者，債務人於債權人得請求給付時，
    經其催告而未為給付，自受催告時起，負遲延責任。其經債
    權人起訴而送達訴狀，或依督促程序送達支付命令，或為其
    他相類之行為者，與催告有同一之效力」；「應付利息之債
    務，其利率未經約定，亦無法律可據者，週年利率為百分之
    5 」，民法第229 條第2 項及第203 條分別定有明文。從而
    ，原告請求被告就已到期之不當得利47萬8467元部分，自支
    付命令繕本送達之翌日即97年4 月16日起至清償日止，按年
    息5 ％計算之利息，為有理由，亦應准許。
五、綜上所述，本件被告確有無權占用系爭國有土地，並因而受
    有相當於租金之不當得利等事實。從而，原告依據不當得利
    之法律關係，請求被告給付47萬8467元1,043,817 元及自支
    付命令送達翌日即97年4 月16日起至清償日止，按年息百分
    之五計算之法定遲延利息，及自97年3 月1 日起至被告返還
    系爭土地之日止，依如附表所示方式計付不當得利款，均為
    有據，應予准許。超過部份，則無理由，應予駁回。
六、兩造其餘之攻擊或防禦方法及證據，經本院斟酌後，認為均
    不足以影響本判決之結果，自無逐一詳予論駁之必要，併此
    敘明。
七、本件關於原告勝訴部分，原告陳明願供擔保以代釋明，聲請
    宣告假執行，核與民事訴訟法第390 條第2 項規定並無不合
    ，爰酌定相當擔保金額准許之；至於原告敗訴部分，其假執
    行之聲請即失所依附，應予駁回。
八、訴訟費用負擔之依據：民事訴訟法第79條。
中    華    民    國    97    年    7     月    31    日
                  民事第五庭    法  官  吳佳薇
如對本判決上訴，須於判決送達後20日內向本院提出上訴狀
以上正本係照原本作成。
中    華    民    國    97    年    7     月    31    日
                                書記官  許博為
附表：
依被告所占用面積計10平方公尺，按每平方公尺之當年期公告地
價年息百分之五除以十二，按月給付不當利得款項，詳細計算式
為：「10平方公尺×當年期公告地價×5%÷12」


司法院資訊處製作；財團法人民間司法改革基金會備份。
